【裁判字號】    94,訴,400
【裁判日期】    950126
【裁判案由】    土地測量
【裁判全文】
臺中高等行政法院裁定
                                     94年度訴字第00400號
原      告  甲○○
訴訟代理人  乙○○
被      告  苗栗縣頭份地政事務所
代  表  人  丙○○
訴訟代理人  辛○○
            庚○○
被      告  苗栗縣竹南地政事務所
代  表  人  丁○○
訴訟代理人  己○○
上列當事人間因土地測量事件，原告不服苗栗縣政府中華民國
94年5月25日94苗府訴字第12號訴願決定，提起行政訴訟，本院
裁定如下：
    主  文
原告之訴駁回。
訴訟費用由原告負擔。
    理  由
一、本件被告苗栗縣竹南地政事務所代表人（主任）於原告起訴
    後業已更換，被告陳明新代表人承受訴訟，於法無違，應予
    准許，先予敘明。
二、按行政訴訟法第4條第1項規定：人民因中央或地方機關之違
    法行政處分，認為損害其權利或法律上之利益，經依訴願法
    提起訴願而不服其決定者，得向高等行政法院提起撤銷訴訟
    。而此所謂行政處分，依訴願法第3條第1項規定係指中央或
    地方機關就公法上具體事件所為之決定或其他公權力措施而
    對外直接發生法律效果之單方行政行為而言。又行政機關代
    表國家處理行政事務，如與人民因私權關係發生爭執，則屬
    於民事訴訟範圍，應向普通法院訴請裁判，非屬行政爭訟範
    圍。
三、本件原告因土地測量事件不服被告苗栗縣頭份地政事務所93
    年4月20日頭地所二字第0930002579號函、93年5月28日頭地
    所二字第0930003633號函、93年7月19日頭地所二字第09300
    04820號函、94年1月6日頭地所二字第0930008832號函、被
    告苗栗縣竹南地政事務所93年5月17日南地所二字第0930004
    137號函、93年7月5日南地所二字第0930005764號函、93年7
    月8日南地所二字第0930005957號函、93年8月4日南地所二
    字第0930006543號函、93年10月14日南地所二字第09300078
    44號函，提起訴願，經訴願機關為訴願不受理之決定，原告
    仍不服，提起本件行政訴訟。原告起訴意旨略以：
    (一)原告於69年興建房屋2間坐落於頭份鎮○○里○鄰○○街12
      3號、125號；及擁有房屋旁空地一塊戶號為121號。原房
      屋依法興建並有公共安全設施防火巷。92年12月3日因有
      人檢舉，頭份鎮公所派員查勘頭份鎮○○里○鄰○○街115
      號至143號防火巷之違建後報苗栗縣政府；苗栗縣政府建
      管課於92年12月18日，派陳先生至現場查勘，並當場向原
      告的丈夫乙○○口頭指示必須立即拆除原告防火巷圍牆。
      原告發現原告及鄰居之防火巷不見了，並通知鄰居，93年
      2月18日原告及鄰居向頭份鎮公所陳情，請求協助處理依
      原告房屋地籍圖處理防火巷問題。同月25日頭份鎮公所函
      原告「疑似」部份違建乙案；明確認定係屬苗栗縣政府權
      責。93年3月1日原告鄰居戶號127號、129號戊○○向被告
      頭份地政事務所申請土地坐落頭份鎮○○段後庄小段486
      之7、486之26地號土地複丈，同時戊○○於同日向苗栗縣
      政府及苗栗縣議會陳情，同月18日被告頭份地政事務所派
      員土地鑑測，發現原告、戊○○及鄰居之防火巷與當時正
      由玉晟建設有限公司（以下簡稱玉晟公司）興建房屋建築
      地基相重疊，故無法鑑測下要求張褔炎到被告頭份地政事
      務所申請第二次鑑界。此外同年3月1日原告代理人與戊○
      ○等至縣政府陳副縣長室說明陳情多日影響居民居住安全
      ，為何縣政府建管課未叫玉晟公司停工，安檢過後才可續
      建，建管課林源富課長說明3月4日至現場實勘，原告丈夫
      並將原告地籍房屋建築區現場比對，房屋廁所、浴室、圍
      牆都未變更，發現圍牆後面150公分之防火巷不見了，建
      管課也未查明為何不見了，而其後音信全無，也未通知玉
      晟公司停工待檢，至此戊○○等於3月26日向苗栗縣政府
      陳情暫緩核發玉隆建設有限公司（原為玉晟建設有限公司
      改名）於頭份鎮○○段後庄小段485至485之28地號建築物
      使用執照，苗栗縣政府於4月7日函駁回；原告及戊○○等
      4月12日又向苗栗縣政府及被告頭份地政事務所提出保障
      權益書，4月19日苗栗縣政府再度駁回暫緩核發玉隆建設
      公司座落頭份鎮○○段後庄小段485至485之28地號建築物
      使用執照乙案。4月20日被告頭份地政事務所俟再鑑界結
      果辦理。同年5月3日苗栗縣政府指派被告竹南地政事務所
      廖測量員及隨員1人施測，惟現場並無一次鑑界樁後廖員
      要求至被告頭份地政事務所查看原始資料圖，同行有原告
      代理人、張褔炎、劉建福及玉隆建設有限公司張副理及其
      隨員1名共7人，同至被告頭份地政事務所查原始地籍圖資
      料（84年）套圖後發現原告及鄰居等人之防火巷不見了？
      11點多回至現場發現鑑測儀器不見了？至此仍未鑑測出切
      實位置。5月5日苗栗縣政府使用管理課派員到現場說明要
      拆除原告及張褔炎等防火巷之違建，原告拿出69年縣政府
      核准房屋建築地籍圖核對後發現防火巷不見了，原告及戊
      ○○於同日緊急陳情異議書。苗栗縣政府於5月11日回函
      承認建築基地地界尺寸與竣工圖標示不符，須依台灣省政
      府68年7月24日六建四字第90097號函示辦理，5月17日被
      告竹南地政事務所對5月3日之再鑑界回函，其後5月27日
      ，原告及戊○○再提保障權益書。5月28日被告頭份地政
      事務所回函說明對方玉晟公司，92年7月2日收件第76700
      號（94年1月6日被告頭份地政事務所收件文日期改為92年
      7月25日，收件字第76700號）申請測量界樁存在故不再對
      戊○○土地鑑界。苗栗縣議會依原告及戊○○等請願案，
      93年6月14日組專案調查報告結論為本案之爭議在於防火
      巷被佔用，請縣政府於93年6月底前重新鑑界後，依法處
      理，以維護居民權益。而7月5日被告竹南地政事務所不受
      理第3次申請要求戊○○逕向司法機關訴請處理。戊○○
      又再於7月14日申請複丈，7月19日被告頭份地政事務所回
      函歉難照辦；8月4日被告竹南地政事務所回函有關土地再
      鑑定疑義乙案，核與規定並無不符。8月31日戊○○等再
      提保障權益書。後10月11日苗栗縣政府回函，後原告於10
      月30日再提異議書以保障原告權益，經一段時間置之不理
      ，又再度於12月2日提異議書。原告因苗栗縣政府及相關
      單位其後皆不聞不間下於94年1月27日提起訴願。
    (二)有關測量部分：
      1.事實陳述：苗栗縣政府訴願決定書中僅對測量部分決定
        訴願不受理。原因為認定「自93年4月20日至93年10月1
        4日等8項函示均係針對第3人戊○○申請土地鑑界事宜
        針對該案處理情形提出說明，即或肯認原告對於上開處
        置具有法律上利害關係而得對之提起訴願，惟上開諸函
        示亦均僅針對戊○○就申請鑑界案所提疑義加以說明，
        非在創設任何新的公法上權利義務關係，其非屬對外發
        生法律效果之行政行為至為顯然」。而對94年1月6日函
        示則僅係「被告針對第3人戊○○申請土地鑑界案，說
        明並指示該所處理情形，非在創設新的公法上權利義務
        關係，性質上屬觀念通知，非行政處分」。是則原告對
        之提起訴願請求撤銷，屬程序之誤用，本件訴願應不予
        受理。
      2.訴訟理由：縣政府訴願決定書中訴願不受理之二項理由
        ，為被告僅對申請戊○○申請土地鑑界案部分，性質上
        屬觀念通知，非行政處分。原告係與戊○○隔壁鄰居，
        故當初申請測量時，基於相鄰土地關係下協調由張褔炎
        申請，且原告為利害關係人。而94年1月6日函文中原告
        及由協調戊○○申請鑑界案中，被告頭份地政事務所以
        測玉晟建設（後改玉隆建設）成果之鑑界結果相符，但
        戊○○是申請自己土地及相鄰原告土地，而被告頭份地
        政事務所用種種理由不測量（本案的關鍵點）﹔此外原
        測量玉晟公司485地號成果圖不公布。故其非觀念通知
        ，而是處分原告、戊○○之防火巷不見了，枉顧人民生
        命安全，何來非行政處分。對於93年4月20日至93年10
        月14日8項函示部份；原告及戊○○於93年3月1日就已
        提申請測量，3月4日苗栗縣政府建管課派員現場查勘，
        核對原告原始建築圖後原告房屋未曾變更動，但防火巷
        不見了。3月18日現場土地複丈戊○○486之7、486之26
        地號並未測出成果圖，故在被告頭份地政事務所內協調
        要求戊○○第二次鑑界下，防火巷仍不見了，故非決定
        書所言之非屬對外發生法律效果之行政行為。苗栗縣政
        府及訴願審議委員會怎可一再玩弄文字遊戲，對此原告
        對訴願審議委員會提出，若原告因防火巷不見而造成任
        何後果時，對其保留法律訴訟權。同時由時間點來看，
        原告與鄰居等14人，93年2月份就已發現防火巷問題，
        苗栗縣政府於3月4日就已確實了解狀況下，何時發玉隆
        建設有限公司建照及使用執照？明明知道有問題，為何
        不勒令停工調處？此外被告苗栗縣頭份地政務所、被告
        苗栗縣竹南地政事務所對原告及戊○○土地不測量，而
        以當初對方92年7月25日土地測量無問題為由，實為推
        拖之事實，其問題關鍵點就在92年7月25日之測量成果
        圖造成原告及戊○○等法律及實際上之損失。
      3.原告請求撤銷原處分書，苗栗縣政府立即處理歸還原告
        遭侵佔之防火巷，行政部分縣政府應釐清整個責任歸屬
        ，以維原告之生命財產的安全。苗栗縣政府提供69年原
        告頭份鎮○○段後庄小段486之2、486之36、486之37號
        土地鑑測成果圖、土地面積、住宅新建工程各平面、立
        視、配置、位置圖及92年7月25日玉晟公司頭份鎮○○
        段後庄小段485地號土地鑑測成果圖、土地面積、新建
        工程各平面、立視、配置、位置圖，逐一對照就可釐清
        行政越界誰侵站原告的防火巷。故苗栗縣政府及被告頭
        份地政事務所應立即解決原告防火巷不見之事實及解決
        原告之生命財產保障問題，以維公共安全。
    (三)基上理由請撤銷訴願決定及原處分（94年1月6日頭地所二
      字第09300088 32號函、93年10月14日南地所二字第09300
      07844號函、93年8月4日南地所二字第0930006543號函、
      93年7月19日頭地所二字第0930004820號函、93年7月8日
      南地所二字第0930005957號函、93年7月5日南地所二字第
      0930005764號函、93年5月28日頭地所二字第0930003633
      號函、93年5月17日南地所二字第0930004137號函及93年4
      月20日頭地所二字第0930002579號函），且立即歸還原告
      之防火巷等語。
四、查本件原告請求撤銷之9項函中：
    (一)94年1月6日頭地所二字第0930008832號函，僅係被告苗栗
      縣頭份地政事務所針對土地所有權人戊○○申請土地鑑界
      案，說明該所處理情形。
    (二)至於被告苗栗縣頭份地政事務所93年4月20日頭地所二字
      第0930002579號函、93年5月28日頭地所二字第093000363
      3號函、93年7月19日頭地所二字第0930004820號函、被告
      苗栗縣竹南地政事務所93年5月17日南地所二字第0930004
      137號函、93年7月5日南地所二字第0930005764號函、93
      年7月8日南地所二字第0930005957號函、93年8月4日南地
      所二字第0930006543號函、93年10月14日南地所二字第09
      30007844號函，亦均係就第三人戊○○（住苗栗縣頭份鎮
      ○○里○○街127號）申請土地鑑界事宜或疑義，所為對
      該案處理情形之說明。
    (三)上開函尚不對外發生准駁之法律上效果，即難謂其屬行政
      處分性質（其中93年5月17日南地所二字第0930004137號
      函、93年5月28日頭地所二字第0930003633號函及93年7月
      8日南地所二字第0930005957號函更僅係就該案件機關之
      間業務聯繫及向苗票縣議會報告該案處理情形之文書，其
      非屬對外發生法律效果之行政處分尤為顯然），訴願決定
      以上開函非屬行政處分，不予受理，即無不合。原告提起
      行政訴訟，顯非合法，應予駁回。
五、另原告請求被告立即歸還原告之防火巷部分，經核屬原告與
    行政機關間私權爭執，原告對之提起行政訴訟，揆諸前開說
    明，仍難認合法，亦應予以駁回。
六、依行政訴訟法第107條第1項第1款、第10款、第104條、民事
    訴訟法第95條、第78條，裁定如主文。
中    華    民    國    95    年    1     月    26    日
                  第二庭審判長法  官  王  茂  修
                              法  官  林  金  本
                              法  官  莊  金  昌
以上正本證明與原本無異。
如不服本裁定，應於裁定送達後10日內以書狀敘明理由，經本院
向最高行政法院提起抗告（須依對造人數附具繕本）；並應預繳
送達用雙掛號郵票390元（34元及5元郵票各10份)。
中    華    民    國    95    年    1     月    26    日
                              書記官  邱  吉  雄


司法院資訊處製作；財團法人民間司法改革基金會備份。
